臺灣臺中地方法院簡易民事判決
　　　　　 110年度沙簡字第403號
原      告  財政部國有財產署中區分署

法定代理人  趙子賢  
訴訟代理人  程光儀律師
            張義群律師
            連思成律師
複代理人    蔡欣澤律師
被      告  王佐梓  

上列當事人間請求拆屋還地等事件，本院於民國111年2月15日言
詞辯論終結，判決如下：
    主      文
被告應將如臺中市豐原地政事務所土地複丈成果圖所示臺中市○○
區○○段000地號土地上之水池、小屋（浴廁間、倉庫）等地上物
拆除、騰空後，將合計502.92平方公尺之土地騰空返還予原告。
被告應給付原告新臺幣2,345元，及自民國110年7月30日起至清
償日止，依照年息5％計算之利息，並自民國110年5月1日起至返
還前項聲明所示土地之日止，按月給付原告新臺幣355元。
訴訟費用由被告負擔。
本判決得假執行，但被告如以新臺幣502,920元為原告預供擔保
，得免為假執行。
    事實及理由
壹、程序事項：按訴狀送達後，原告不得將原訴變更或追加他訴
    。但有擴張或減縮應受判決事項之聲明者，不在此限，民事
    訴訟法第255條第1項第3款、定有明文。又不變更訴訟標的
    ，而補充或更正事實上或法律上之陳述者，非為訴之變更或
    追加，民事訴訟法第256條定有明文。本件原告提起本訴原
    聲明請求第一項部分：「被告應將（起訴書）附表白色②之
    臺中市○○區○○段000地號土地內之水池、小屋（浴廁間、倉
    庫）刨除騰空後，將共計249.28平方公尺之土地返還予原告
    。」嗣後於現場測量圖完成後，原告於民國110年12月10日
    具狀更正第一項聲明：「被告應將如臺中市豐原地政事務所
    土地複丈成果圖所示臺中市○○區○○段000地號土地上之水池
    、小屋（浴廁間、倉庫）等地上物拆除、騰空後，將計502.
    92平方公尺之土地騰空返還予原告。」。又原告聲明第2項
    原為：「被告應給付原告新臺幣（下同）1,162元，及自起
    訴狀繕本送達次日起至清償日止，依照年息5％計算之利息，
    並自110年5月1日起至返還前項聲明所示土地之日止，按月
    給付原告166元。」亦於測量後依據面積計算更正為：「被
    告應給付原告2,345元，及自起訴狀繕本送達次日起至清償
    日止，依照年息5％計算之利息，並自110年5月1日起至返還
    前項聲明所示土地之日止，按月給付原告355元。」，其聲
    明第1項部分為更正法律上陳述，第2項部分為擴張聲明，又
    原告民事變更聲明狀減縮第4項聲明，依前開規定，自均屬
    適法。
貳、實體事項：　　
一、原告主張：
（一）坐落臺中市○○區○○段000地號土地（下稱系爭土地）為原
      告管理之國有土地。被告與原告間並未有租賃或其他合法
      使用關係，違法占用系爭土地，原告自得請求被告刨除系
      爭土地之地上物後，將土地騰空返還原告，且被告無權占
      用系爭土地，致原告受有無法使用收益之損害，應給付系
      爭土地所受相當於租金之不當得利2,345元。為此，爰依
      民法第767條第1項前段及不當得利之規定提起本件訴訟。
      並聲明：（一）被告應將如臺中市豐原地政事務所土地複
      丈成果圖所示臺中市○○區○○段000地號土地上之水池、小
      屋（浴廁間、倉庫）等地上物拆除、騰空後，將計502.92
      平方公尺之土地騰空返還予原告。（二）被告應給付原告
      2,345元，及自起訴狀繕本送達次日起至清償日止，依照
      年息5％計算之利息，並自110年5月1日起至返還前項聲明
      所示土地之日止，按月給付原告355元。（三）訴訟費用
      由被告負擔。
（二）對被告抗辯之意見：當時被告承租時是以耕地承租的方式
      辦理，但現在地上卻有水池跟小屋，不符合相關規定，所
      以於110年8月20日註銷被告的承租案。
二、被告抗辯：我希望可以跟原告租，我們本來有第一順位，但
    是原告把我們取消了，換別人租去了。我們希望可以繼續跟
    原告承租。並聲明：請求駁回原告之訴，訴訟費用由原告負
    擔。
三、得心證之理由：
（一）原告主張系爭土地為國有，原告為管理機關之事實，已據
      其提出土地建物查詢資料為證，自堪信為真實。
（二）原告主張被告之地上物及水池占用系爭土地如附圖所示編
      號A（面積4.59平方公尺）、編號B（面積5.45平方公尺）
      、編號C（面積488.68平方公尺）、編號D（面積4.2平方
      公尺）土地等情，業經本院於110年10月21日會同兩造至
      系爭土地現場勘驗明確，並囑託臺中市豐原地政事務所派
      員會同測量，有勘驗筆錄及臺中市龍井地政事務所110年1
      1月22日豐地二字第1100011049號函附土地複丈成果圖（
      即附圖）附卷可稽，並有本院勘驗筆錄及現場照片在卷可
      佐，自堪信為真實，則被告占用原告系爭土地如附圖所示
      編號A（面積4.59平方公尺）、編號B（面積5.45平方公尺
      ）、編號C（面積488.68平方公尺）、編號D（面積4.2平
      方公尺）土地，應可認定。
（三）當事人主張有利於己之事實者，就其事實有舉證之責任，
      民事訴訟法第277條前段亦有明文。再按以無權占有為原
      因，請求返還土地者，占有人對土地所有權存在之事實無
      爭執，而僅以非無權占有為抗辯者，土地所有權人對其土
      地被無權占有之事實無舉證責任，占有人自應就其取得占
      有係有正當權源之事實證明之（最高法院85年度台上字第
      1120號判決要旨參照）。查原告為系爭土地管理機關，已
      經本院認定如前，則揆諸前開規定，原告主張被告無權占
      有系爭土地，被告自應就其占有系爭土地有正當權源一事
      舉證。而被告雖為上述抗辯，並提出民事起訴狀、臺中縣
      政府84年河川公地使用費繳納代金聯單、四塊厝橫堤受益
      費捐模清冊、收據等為證，但據原告表示，被告所承租之
      土地，因使用方式不符合相關規定，所以於110年8月20日
      註銷被告的承租案。被告亦不爭執，其租約被註銷之事實
      ，且本院勘驗現場時，現場仍留有水池、地上物，而無從
      事耕地之情形，足認被告與原告間確實已無租賃契約存在
      ，被告已無合法占用土地之權源。
（四）所有人對於無權占有或侵奪其所有物者，得請求返還之。
      對於妨害其所有權者，得請求除去之，民法第767條第1項
      前段、中段定有明文。本件被告無正當權源占用原告土地
      ，原告請求被告應將如臺中市豐原地政事務所土地複丈成
      果圖所示臺中市○○區○○段000地號土地上之水池、小屋（
      浴廁間、倉庫）等地上物拆除、騰空後，將合計502.92平
      方公尺之土地騰空返還予原告，為有理由，應予准許。
（五）無法律上之原因而受利益，致他人受損害者，應返還其利
      益，民法第179條前段定有明文。又無權占有他人土地、
      建物，可能獲得相當於租金之利益，為社會通常之觀念（
      最高法院61年度臺上字第1695號判例要旨參照）。本件被
      告無權占用系爭土地上如附圖所示編號A（面積4.59平方
      公尺）、編號B（面積5.45平方公尺）、編號C（面積488.
      68平方公尺）、編號D（面積4.2平方公尺）土地，並做為
      水池、興建地上物使用，揆諸前開說明，自屬獲得相當於
      使用土地租金之不當利益，並致原告受有相同之損害，原
      告請求被告返還所受利益，於法有據。復按城市地方房屋
      之租金，以不超過土地及其建築物申報總價年息百分之十
      為限。土地法第97條第1項定有明文。又土地法第97條所
      謂土地及建築物之總價額，土地價額依法定地價，土地法
      施行法第25條定有明文。而法定地價，依土地法第148條
      規定，係土地所有人依該法規定所申報之地價。故土地法
      第97條所謂之申報價額，即指該土地之申報地價而言。是
      原告請求被告返還相當於租金之不當得利之金額，自應受
      上揭土地法第97條規定之限制。本院審酌系爭土地為特定
      農業區、地目田，附近多為農地，少有建物，並無商家或
      公家機關等情形，認為原告主張以系爭土地之申報地價年
      息5％計算相當於租金之利益為適當。又本件系爭土地上之
      如附圖所示編號A（面積4.59平方公尺）、編號B（面積5.
      45平方公尺）、編號C（面積488.68平方公尺）、編號D（
      面積4.2平方公尺）土地，面積合計為502.92平方公尺，
      而系爭土地109年1月申報地價均為每平方公尺160元，依
      此計算109年10月1日至110年4月30日相當於租金之不當得
      利為2,345元（元以下四捨五入，以下同，計算式詳原告
      民事變更聲明狀）。另以109年1月申報地價每平方公尺16
      0元、年息5％計算，換算為每月相當於租金之不當得利應
      為335元（計算式：502.92X160X5％/12＝335），故原告請
      求被告應給付原告2,345元，及起訴狀繕本送達翌日（即1
      10年7月30日）起至清償日止，按年息5％計算之利息。並
      自110年5月1日起至返還主文第一項土地之日止，按月給
      付原告355元，為有理由，應予准許。
（六）綜上所述，原告請求如主文第1項、第2項部分，均於法有
      據，應予准許。
四、本件事證已臻明確，兩造其餘攻擊防禦方法，經核與判決之
    結果不生影響，自無庸逐一論述，附此敘明。
五、本判決原告勝訴部分係就民事訴訟法第427條第1項訴訟適用
    簡易程序所為被告敗訴之判決，故依同法第389條第1項第3
    款之規定，應依職權宣告假執行。並依職權，為被告得預供
    擔保為免假執行之諭知。
六、訴訟費用負擔之依據：民事訴訟法第78條。 　　　
中　　華　　民　　國　　111 　年　　3 　　月　　1 　　日
                        臺灣臺中地方法院沙鹿簡易庭
                            法  官  劉國賓
以上為正本，係照原本作成。
如不服本判決，應於判決送達後20日內向本院提出上訴狀並表明
上訴理由（須附繕本）；如委任律師提起上訴者，應一併繳納上
訴審裁判費。
中　　華　　民　　國　　111 　年　　3 　　月　　1 　　日
                            書記官  許宏谷